【裁判字號】    88,上更(一),392
【裁判日期】    890209
【裁判案由】    偽造文書等
【裁判全文】
臺灣高等法院臺南分院刑事判決          八十八年度上更(一)字第三九二號
      上  訴  人
      即自訴人    庚 ○○ ○.
      共      同
      自訴代理人  丙  ○  ○
      被      告  戊  ○  ○
      選任辯護人  林  永  發  律師
右上訴人等因被告偽造文書等案件，不服臺灣臺南地方法院八十五年度自字第四六八
號中華民國八十五年十二月十日第一審判決，提起上訴，經本院判決後，由最高法院
發回更審，本院判決如左：
      主      文
上訴駁回。
      理      由
一、自訴意旨略以：被告戊○○意圖為自己不法之所有，於民國（下同）八十二年六
    月間，向自訴人庚○○○佯稱其將在坐落台南縣麻豆鎮○○段四七七－一、四七
    七－二、五三八－一、五三八－二、四七四－七地號土地上興建五層樓房出售，
    屋內設有電梯，適庚○○○欲為子女置產不疑有詐，乃向戊○○訂購二戶，其一
    為同上地段四七七－一地號（土地面積一○六點八三平方公尺），五三八－一地
    號（面積四點四○平方公尺）上門牌號碼麻豆鎮○○路一○一號樓房一戶（下稱
    Ａ棟）其二為同上地段四七七－二號（面積一○七點六三平方公尺），五三八－
    二地號（面積三點○六平方公尺），及四七四－七地號（面積四九點八七平方公
    尺）上門牌號碼同上信義路一○三號樓房一戶（以下稱Ｂ棟）。每戶總價為新台
    幣（下同）一千一百萬元，將Ａ棟土地及建物指定登記其子辛○○，Ｂ棟建物指
    定登記其媳婦乙○○，庚○○○乃依約陸續交付價金，詎戊○○僅將土地（除四
    七四－七號外）為移轉登記，但隱瞞事實於申請建築執照時係以興建三層樓房申
    請，迄八十三年十一月間戊○○一直未能完成五層樓房，始發覺有異。經交涉亦
    無效果，由於庚○○○與被告素識廿年，本身又不識字，故當初僅以口頭約定未
    訂立書面契約，被告竟藉此佯稱建售五層樓，使自訴人陷於錯誤訂購支付價金八
    百萬元自屬詐欺行為。又被告戊○○於興建過程中，未經自訴人辛○○、乙○○
    之同意，於八十三年六月廿九日盜用辛○○、乙○○之印章，偽造二人之切結書
    ，記載其二人同意變更化糞池及地坪之排卵石之不實事實，足生損害於辛○○、
    乙○○二人等情，因認被告戊○○涉犯刑法第三百三十九條第一項詐欺取財罪、
    第二百十條偽造私文書等罪嫌云云（自訴代理人於本院陳明：庚○○○自訴被告
    詐欺，辛○○、乙○○自訴被告偽造文書，見本院上更一卷第六十二頁）。
二、本件上訴人即自訴人指訴被告戊○○有詐欺及偽造文書罪嫌，係以自訴人庚○○○初向被告購買坐落台南縣麻豆鎮○○段上建造之前開房屋時，被告係稱五樓建
    物，乃僅建造三樓，其後將化糞池及地基變更時，未經自訴人辛○○、乙○○二
    人之同意，而自行蓋用二人之印章於切結書，偽造該切結書等之事實為論罪依據
    。訊據被告堅詞否認有前揭詐欺及偽造文書犯行，辯稱：伊在該地共建造五棟房
    屋，均為三層樓房迄未曾向自訴人說是五層樓房，係建造完成後，自訴人自己要
    增建至五層，而化糞池及地基變更亦係應購買戶之要求，在詢問建築師後，建築
    師說如要變更，必需找買受人即起造人蓋變更同意書始可申請，是經各買受人同
    意後，由建築師廖振和書妥切結書，而自訴人庚○○○知悉後，告訴被告說印章
    放在代書處，要被告自行至代書處取印章蓋，並非伊自己盜蓋等語。
三、按犯罪事實應依證據認定之，無證據不得推定其犯罪事實。又不能證明被告犯罪
    或其行為不罰者，應諭知無罪之判決，此並為自訴程序所準用，刑事訴訟法第一
    百五十四條、第三百零一條第一項、第三百四十三條分別定有明文。告訴人之告
    訴，係以使被告受刑事訴追為目的，是其陳述是否與事實相符，仍應調查其他證
    據以資審認（最高法院五十二年度台上字第一三○○號判例參照）。
四、經查：
(一)本件自訴人等向被告購買系爭房屋，原均係自訴人庚○○○出面代自訴人辛○○
    及乙○○購買，有關買賣關係之約定及工程進行中價金支付及其他事項之接洽，
    均由自訴人庚○○○出面與被告處理之事實，為自訴人等所是認，亦為被告所不
    爭執，是本案自訴人等所自訴內容是否真實，就自訴人方面，應僅就庚○○○所
    言而為判斷。又庚○○○原係於八十五年十月一日向臺灣臺南地方法院檢察署提
    起告訴，經檢察官偵查一段時間後，始於同年十月廿四日改向原審法院提起自訴
    ，有該署八十五年度偵字第一一一六五號偵查卷可按，均合先明。
(二)本件自訴人庚○○○指訴之事實，雖舉出證人甲○○○、黃忠義、馬鴻文等三人
    於原審到庭證稱：確有聽到被告向庚○○○說是要蓋五層樓房，或稱是打五樓之
    基礎等語（見一審卷第五十二頁正反面），舉出證人甲○○○、己○、丁○○於
    本院審理時證稱：聽到庚○○○向被告說要買五層樓房等語（見本院上更一卷第
    八十四至八十六頁），依該證詞，縱其等所言屬實，然彼等證人僅曾聽說要買、
    要蓋五層或打五層地基，並不足以證明自訴人與被告間之實際之約定確係五層樓
    房，而非三層建物；且依自訴人庚○○○初向檢察官提出告訴時係指稱：「被告
    曾向告訴人保證上開建物為五層樓房之基礎，可建至五層樓」（見偵查卷第二頁
    反面），在原審審理時，亦時而稱係五層樓房，時而稱五樓基礎，其先後之主張
    不同已難遽予採憑；而被告興建該批樓房計五棟，除自訴人訂購上開Ａ、Ｂ二棟
    外，尚有同址信義路一○五號、一○七號、一○九號，起造人各為戊○○（即被
    告本人）、李德民及黃忠義等三棟，有建築圖及本院前審八十六年四月十七日勘
    驗筆錄可憑，並為兩造所是認。據證人李德民、黃忠義二人於檢察官初訊時一致
    證稱：有向戊○○買房子，是買三樓半房子、訂約時未蓋，講好蓋三樓，並均具
    結在卷可稽（見偵查卷第六三頁反面至第六六頁），則自訴人與李德民及黃忠義
    購買之房屋，既屬同一地點之同批樓房，又屬同次之建照申請，通常亦係以整齊
    同一樓層廣告求售，何能獨自訴人部分係五樓，餘為三樓；況依證人潘春林在原
    審證稱：庚○○○向伊說這間房子，她是買三樓，以後要增蓋四樓、設佛堂，而
    卵石改級配及化糞池之變更結果，他均不喜歡，要伊去和被告說，經伊與被告連
    繫後，被告告稱自訴人是買三樓，以後要蓋四樓是自訴人他們自己的事，後來他
    們雙方打架後，要伊出面幫忙和解，自訴人之子要戊○○出證明以後要蓋四樓沒
    問題，為被告所拒等語（見一審卷第五十二頁反面、第五十三頁），綜此事證，
    顯見自訴人庚○○○當初即已知道被告所賣之建物均係三層樓房，係自訴人庚○○○另欲自行要加蓋至四樓，並無證據證明被告在出售系爭房地時，有向自訴人
    庚○○○約定係蓋五層樓房交付，被告要無詐欺可言。
(三)又查兩造於買賣之初，業經訂立委建不動產契約書二份，自訴人庚○○○各以辛○○、乙○○名義與被告簽約，有被告提出該契約書影本二份，並另提出其與案
    外人黃忠義、李德民所訂同一契約影本二份均附偵查卷可證，黃忠義、李德民二
    人對該契約書為真正，並無爭執，各該契約四份之格式、條件內容，均先以打字
    同一印製條列；而經核被告與自訴人辛○○、乙○○二人之契約書所附「付款辦
    法」，係規定「價金除定金外，第二期為『基礎完成』，第三至五期各載明係『
    一樓至三樓板完成，各予支付』，第六期為『外部磁磚完成』，第七期為『尾款
    』（即銀行貸款）」，並無四樓或五樓完成時之付款辦法；再查算實際付款金額
    ，其兩份之所列第一次付定金五十萬元至第六期，合計各為四百萬元，均經被告
    蓋章收訖，亦與告訴狀及自訴狀所稱：自訴人已各支付四百萬元之詞，均相符合
    ，足見被告所稱：雙方係依照該契約書所訂辦法收支價金等，信屬有據。再參之
    被告出售同址第一○七號、一○九號房地予李德民、黃忠義，其價金總額雖各為
    七百八十萬元及八百萬元，但其基地面積僅均為二十六坪，而自訴人辛○○、乙○○二人向被告所買上開Ａ、Ｂ兩棟之基地面積，則各為三十三點六五坪及三十
    三點八八坪，價格總額分別為一千零三十五萬元及一千零四十二萬元，以上事實
    均為自訴人等及買受人李德民、黃忠義所不爭執，復有卷附買賣合約書影本附偵
    查卷可考，則依其等買賣土地面積比較，自訴人庚○○○所應付價金款較高於其
    他二戶，依其差額比例，亦至合理。自不能以自訴人庚○○○所付價金較高，遽
    認其樓層不同，亦至瞭然；又該二份契約書所載立委託書人（即甲方）辛○○、
    乙○○姓名下所加蓋之印章，與卷附切結書上之該二印文，肉眼觀之，均係同一
    印章所蓋，均足以證明被告提出之上開契約書為真正，自訴人等對該契約書雖主
    張係被告偽造云云，惟自訴人庚○○○自承每戶各付四百萬元，與卷附合約書所
    載已繳金額相同，且衡情亦不可能出售同批房屋僅與李德民、黃忠義二人簽約，
    而自訴人則獨闕如，自訴人庚○○○謂：其因不識字，並未與被告簽訂契約書云
    云，顯難採信。因該契約書係定型式文件僅有三樓之付款辦法，且已依進度收取
    價金，被告堅詞指其出售系爭房屋係三層樓房，非五樓，則屬有據。其否認初有
    佯以興建五樓出售，結果僅蓋三樓交付，亦信而有徵。至被告在建造中在Ｂ棟底
    層房屋內電梯升降間，並在頂樓上留有鋼筋，固為本院前審至現場勘驗屬實，記
    明筆錄，自訴人庚○○○即據以指倘非欲蓋五樓何需如此之留用，雙方顯有興建
    五樓之約定。然被告則辯稱：簽約後自訴人想將來自己要加蓋，在施工挖地基時
    ，庚○○○要求留電梯位置，嗣後要求屋頂預留鋼筋，不予剪掉云云，各執一詞
    ，兩造對此項爭執均未能提出確切證據以為證明。茲查契約書上既無任何特別約
    定，依購買鄰房之證人李德民、黃忠義及證人潘春林等之上開證言，已無足證明
    被告有約定應蓋五樓交付，亦查無自訴人除上開契約書外，另有付款，則縱兩方
    私下有所口頭約定，此乃債務是否履行之民事糾紛，要難單憑自訴人片面之詞，
    遽入被告於罪。至自訴人請求傳喚之證人即當地里長林傳得到庭則稱：關於兩造
    興建房子之事，伊起初不知道，以後發生糾紛，庚○○○打電話來才知道，原來
    約定蓋幾樓伊不知道，但庚○○○說要蓋五樓，卻僅蓋三樓云云（見本院上訴卷
    第四十二頁），此包含前述證人陳美娥、馬鴻文等之證言，均屬傳聞之供詞，其
    證據力自與親歷其事之李德民等人之證詞較為薄弱，自難採為有利於自訴人庚○○○之證明。縱自訴人庚○○○於原審具狀稱：自訴人等購買之房屋地坪每戶較
    黃忠義之房屋多約七．四坪，土地價金多約八十一萬元，如以建坪計算，則多約
    四十八坪，價金多約一百六十八萬元，且較李德民所購房屋價金亦多約三百二十
    萬元，足證自訴人等所購房屋為五層樓云云，然依黃忠義、李德民所購買房屋，
    基地面積均為二六坪，建坪四六．八坪，價金分別為八百萬元、七百八十萬元之
    比較結果，基地面積計算，每坪售價約三十萬七千六百九十二元，庚○○○所購
    房屋基地較黃忠義多約七．六五坪（辛○○乙戶）換算結果，總價高出二百三十
    五萬三千餘元，而庚○○○所購房屋價金一千零三十五萬元，與黃忠義所購房屋
    差價為二百三十五萬元，足見所購買者係三層樓房（乙○○乙戶亦同）；建坪計
    算，黃忠義房屋每坪售價約十七萬零九百四十元，庚○○○所購房屋建坪多出十
    三．八九坪，換算結果，總價高約二百三十七萬四千餘元，庚○○○與黃忠義所
    購屋之差價（二百三十五萬元與二百四十二萬元），均足證明自訴人庚○○○向
    被告所購買之房屋為三層樓房，是自訴人庚○○○所指訴此部分，不足採信。況
    自訴人庚○○○於八十三年十月一日以台南縣麻豆郵局所寄之存證信函給被告（
    見偵查卷第十四頁），存證信函內除關於該切結書上所蓋印章之事爭執外，並無
    對建物係五樓或三樓之事為爭執，益足認自訴人庚○○○係在兩造發生糾紛後，
    方出而以自己不識字為由，主張被告有詐欺犯行，提起本案之自訴，更難採信。
(四)再查八十三年六月二十九日被告與買受人李德民、辛○○、乙○○等人出具之切
    結書，內載「原設計之施工部分材料自行自願變更與原核准設計圖不符，不符部
    分願負全部責任，與建築師設計無關。材料變更部分：（一）化糞池變更規格、
    尺寸。（二）地坪排卵石變更為填級配」等語（見偵查卷第十三頁），自訴人辛○○、乙○○雖指訴：其上所蓋辛○○、乙○○二人之印章，未經同意，係被告
    擅自向代書取而盜用等詞。然自訴人辛○○、乙○○之此項主張，迄為被告所否
    認，而該切結書之所以需為出具，乃出自建築師廖振和之主意，此見廖振和於偵
    查中證稱：因被告與承購戶有糾紛、化糞池與級配發生爭執，寫這份目的，就是
    要承購戶同意，我叫趙金池寫的，再拿給戊○○云云（見偵查卷第六十四頁反面
    ），在本院前審審理時證稱：業主（買受人）與承包商（被告）有糾紛，我叫他
    們協調，後來雙方同意了，．．由我事務所寫的，戊○○有拿蓋了章的同意報完
    工的書面來．．云云（見本院上訴卷第一○○頁反面）即可明瞭；而該切結書上
    所列材料變更後之情形，據廖振和於本院前審證稱：此與房屋結構無影響，成本
    亦差不多，．．級配較卵石便宜一成左右而已云云（見本院上訴卷第一○一頁）
    。被告亦稱：卵石改為級配係庚○○○所要求，所需之石頭增加三倍均向庚○○○購買，如她不同意，必不會運來石頭云云，而自訴人庚○○○則稱：這張切結
    書是被告交來，叫我們簽名，以便檢查能通過，．．我有說二間要填厚一點石頭
    ，結果填約高半倍，這些石頭並沒有算在被告向我買的石頭裡面云云（見本院上
    訴卷第一○四頁），顯見將卵石改為級配，雖成本稍低十分之一，然被告有將級
    配所需石頭增加，填高約半倍，於被告言自無增加利益可言，被告於主觀上尚難
    認有犯罪故意。又切結書上在化糞池方面，原設計化糞池為一．五立方公尺，其
    容量至多為五人份，非為五十人份，自訴人等指稱；化糞池原設計為五十人份一
    節，顯屬誤算所致，以自訴人庚○○○購買之二戶，辛○○乙戶地坪三三．六五
    坪房屋、乙○○乙戶地坪三三．八八坪，為三層樓或五層樓之房屋，均設計五十
    人份化糞池亦非妥適，被告係將原一個一．五立方公尺之化糞池，變更為二個各
    為一．○立方公尺之化糞池，容量比原設計之一．五立方公尺多出○．五立方公
    尺，對自訴人等自屬有增益，被告未為追加工桯款，無額外利得，亦於被告無利
    益可言，苟非雙方為圖檢驗能為通過，早日報驗發照而同意，被告何需多此一舉
    ，冒為偽造，是被告於主觀上亦難認有犯罪故意。況該切結書上，除自訴人辛○○、乙○○二人之印文外，同為買受人之李德民在其上亦有簽名蓋章，李德民所
    蓋之印章係經其同意之事實，業據李德民在偵查中證述明確，並稱：何需寫切結
    書要問建築師（見偵查卷第六十四頁反面），均足以證明被告所辯：該切結書係
    由建築師提議，經自訴人同意而書立之詞，非無可採。倘該切結書係出於被告盜
    用印章，則何敢再交給李德民簽名蓋章，復再將原本交庚○○○核閱，其非出於
    被告之偽造，亦至瞭然。自訴人辛○○、乙○○任意否認雙方有上開契約書之訂
    立，並皆指切結書為被告所偽造，均無足取。況該張切結書書立之日期，係在八
    十三年六月二十九日，自訴人庚○○○縱曾於八十三年十月一日以台南縣麻豆郵
    局寄發存證信函給被告（見偵查卷第十四頁），內容爭執該切結書上所蓋印章之
    事，自訴人庚○○○於八十三年十月一日即已知情，自訴人庚○○○乃遲至八十
    五年九月二十三日方具狀向臺灣臺南地方法院檢察署提出告訴該切結書為偽造，
    自訴人庚○○○、辛○○、乙○○於八十五年十月二十四日又提出自訴，指訴該
    切結書為偽造（自訴代理人於本院供稱：自訴人庚○○○自訴詐欺，自訴人辛○○、乙○○自訴偽造文書，見本院上更一卷第六十二頁），其期間均已逾二年之
    久，足認自訴人辛○○、乙○○自訴被告此部分之偽造文書罪行，尚屬不能證明
    。
五、原審因以查無積極證據足認被告有上開被訴之詐欺、偽造私文書之犯行，乃諭知
    被告無罪判決，經核並無違誤。自訴人上訴意旨仍執陳詞，指摘原判決不當，揆
    諸前開說明，顯難認有理由，應予駁回。
六、另本件依自訴人上開自訴狀內容所示，乃自訴被告要蓋五層樓房屋，只蓋三層樓
    有詐欺犯行及被告未經辛○○、乙○○同意偽造切結書，有偽造文書犯行，自訴
    代理人（原審及本院同為丙○○律師）於原審更明確陳明：本件自訴有二部分，
    被告騙說要蓋五層樓房屋，價金每戶一千一百萬元，自訴人給付每戶四百萬元，
    買了二戶，但發現每戶只能蓋三層（詐欺罪），第二部分是偽造文書，被告未經
    辛○○、乙○○同意偽造切結書（見一審卷第二十九頁），是自訴代理人於本院
    八十八年十月二十六日提出之刑事上訴理由狀及於八十九年一月三日提出之刑事
    上訴理由續狀（見本院上更一卷第五十至五十八頁、第一四六至一四九頁）略以
    ：被告提出之委建不動產契約書，並非為真正云云，似認被告有偽造文書罪行，
    暨於八十九年一月三日提出之刑事上訴理由續狀指訴：被告修屋刻意偷工減料，
    亦應構成詐欺取財之犯行云云，則均非為自訴人等之自訴範圍，因自訴部分經本
    院諭知無罪，亦不得以有裁判上一罪關係併予審理，併予敘明。
七、據上論斷，應依刑事訴訟法第三百六十八條，判決如主文。
中  華  民  國      八  十  九      年      二      月        九        日
                                臺灣高等法院臺南分院刑事第二庭
                                    審判長法官  游    明    仁
                                          法官  呂    佳    徵
                                          法官  蔡    長    林
右正本證明與原本無異。
如不服本判決，應於判決送達後十日內向本院提出上訴狀，其未敘述理由者並應於提
出上訴狀後十日內向本院補提理由書（應附繕本）。
                                    法院書記官  李    培    薇
中  華  民  國      八  十  九      年      二      月        十        日


司法院資訊處製作；財團法人民間司法改革基金會備份。
